臺灣板橋地方法院民事判決　　　　　　　100年度訴字第347號
原　　　告　致華實業股份有限公司
法定代理人　陳輝燦
訴訟代理人　賴錫卿律師
被　　　告　協旺建設股份有限公司
法定代理人　徐清祥
訴訟代理人　丁俊文律師
上列當事人間租賃關係等事件，經本院於民國100年5月17日言詞
辯論終結，判決如下：
    主  文
原告之訴及假執行之聲請均駁回。
訴訟費用由原告負擔。
    事實及理由
壹、程序方面：
    按訴狀送達後，原告不得將原訴變更或追加他訴，但擴張或
    減縮應受判決事項之聲明者，不在此限，民事訴訟法第255
    條第1 項第3 款定有明文。查原告起訴時，原聲明係請求被
    告應給付原告新臺幣（下同）120 萬元，及自民國97年12月
    1 日起至清償日止，按年息5%計算之利息；願供擔保，請准
    宣告假執行。嗣於100 年5 月16日具狀變更其聲明為被告應
    給付原告150 萬元，及自98年1 月1 日起至清償日止，按年
    息5%計算之利息等語。核屬擴張應受判決事項之聲明，揆諸
    前開規定，尚無不合，應予准許。
貳、實體方面：
一、原告主張：
(一)、緣兩造於94年7 月27日分別簽立協議書及廠房租賃契約書，
    約定原告將坐落於新北市三芝區古庄村四棧橋53之6 號混凝
    土工廠之經濟部工廠登記證及其上廠房全部與其附著之機器
    設備（下稱廠房設備）出租予被告，每月權利金及租金（下
    稱租金）各為20萬元、10萬元，合計每月租金30萬元，而原
    告所有之上開廠房已於98年9 月10日由訴外人力寶股份有限
    公司拍得。又鈞維公司亦為上開協議書之立書人，兩造及鈞
    維公司於上開協議書第5 條約定原告同意被告可將原告每季
    一次應分得之工廠經營之利潤全部支付予鈞維公司，以償還
    原告積欠訴外人鈞維股份有限公司（下稱鈞維公司）4,000
    萬元之債務至清償完竣，但原告並未同意被告得以上開權利
    金或租金抵償原告積欠鈞維公司之債務。詎料，被告拒絕給
    付原告自97年8月1日起至98年9月10日止之上開權利金及租
    金合計400萬元；以及98年9月11日起至99年11月30日止之上
    開權利金合計2,932,000元，且擅自將本應給付予原告之系
    爭租金支付予鈞維公司，此有違誠信原則及違反上開協議書
    之約定而無效。
(二)、關於被告所辯鈞維公司已於97年11月19日將其對原告之本金
    1,000萬元及法定遲延利息之債權讓與被告部分，鈞維公司
    上述債權讓與行為，有違三方協議書之約定，原告得以鈞維
    公司之違約事由對抗被告。且被告亦是上開協議書之立書人
    之一，自應受該協議書之約束，而不可以與鈞維公司私相授
    受，接受該債權之讓與，故原告應不受鈞維公司與被告間債
    權讓與之拘束，而可對被告主張系爭租金債權。爰依據租賃
    及不當得利等法律關係，請求被告給付原告自97年8月1日起
    至97年12月31日止之上開權利金及租金合計150萬元，及自
    98年1月1日起算之法定遲延利息等語。
(三)、聲明：被告應給付原告150萬元，及自98年1月1日起至清償
    日止，按週年利息百分之五計算之利息；並願供擔保，請准
    宣告假執行。
二、被告則以：
(一)、原告曾聲稱已將系爭租金債權讓與訴外人盧建鈺，而由盧建
    鈺向鈞院對被告提起給付租金之訴，嗣經鈞院以98年度訴字
    第644 號確定判決理由中認定被告於97年6 月1 日將97年8
    月1 日起至97年11月30日止之租金合計120 萬元給付予訴外
    人鈞維公司，係清償原告積欠鈞維公司之債務，對原告發生
    清償效力。至原告追加請求97年12月之租金30萬元部分，亦
    已由鈞維公司向被告收取，故原告之請求均無理由。
(二)、再者，兩造於系爭協議書第5 條雖約定利潤之一半得由鈞維
    公司收取，但因被告依協議書所經營之部分並無利潤，實際
    上並未支付利潤予鈞維公司。而原告因負欠鈞維公司數千萬
    元債務，亦同意系爭協議書所載每月20萬元之權利金由鈞維
    公司收取以償還債務，並同意於租約到期後之每月10萬元租
    金由鈞維公司收取，故鈞維公司因此曾向被告收取3 年之權
    利金。
(三)、又縱退萬步言，鈞維公司於97年11月19日業將臺灣士林地方
    法院94年度促字第23261號支付命令中所載其對原告之1000
    萬元債權及其遲延利息讓與被告，故被告亦可就原告請求之
    範圍內主張抵銷等語置辯。並聲明：原告之訴及其假執行聲
    請均駁回；如受不利之判決，願供擔保請准宣告免為假執行
    。
三、兩造不爭執之事實：
(一)、原告與被告於94年7 月27日簽立廠房租賃契約書，將其所有
    坐落於新北市三芝區古庄村四棧橋53之6 號之混凝土廠房全
    部及其機器設備出租予被告，租賃期間自94年8 月1 日起至
    97年7 月31日止計3 年，每月租金為10萬元。兩造與訴外人
    鈞維公司復於同日簽立協議書，約定原告將前開地址之混凝
    土工廠之經濟部工廠登記證（編號0000000000）出租予被告
    ，並變更登記為被告名下，被告每月應支付權利金20萬元予
    原告；且於被告辦理變更工廠登記完竣後，就工廠所經營之
    營運收入扣除營運支出稅捐等費用後之利潤，由原告與被告
    平均分配，並由原告所得之上開利潤抵償原告積欠鈞維公司
    4,000萬元之債務。
(二)、被告於97年6 月1 日交付發票日分別為97年8 月15日、同年
    9 月15日、同年10月15日、同年11月15日之支票4 紙，金額
    共計120 萬予鈞維公司；並已交付發票日為97年12月15日、
    面額30萬元之支票1 紙予鈞維公司兌領。
(三)、原告於97年10月27日寄發存證信函通知被告將97年7 月15日
    起之租金債權讓與訴外人盧建鈺，被告已於97年11月5 日收
    受該信函。
(四)、鈞維公司於97年11月19日業將臺灣士林地方法院94年度促字
    第23261 號支付命令中所載其對原告之部分債權1000萬元及
    其遲延利息讓與被告，並經臺灣臺北地方法院所屬民間公證
    人認證。
四、本件之爭點及法院之判斷：
    原告主張其出租系爭工廠登記證及廠房設備予被告，每月權
    利金及租金合計為30萬元等語，並提出協議書及廠房租賃契
    約書影本各1 份為證，且為被告所不爭執，堪信原告此部分
    之主張為真實。惟原告再主張被告自97年8 月1 日起拒絕給
    付租金予原告，故請求被告給付自97年8 月1 日起至97年12
    月31日止之租金合計150 萬元，及自98年1 月1 日起算之法
    定遲延利息云云，則為被告否認之，並以前揭情詞置辯。是
    以，本件應審酌之爭執點厥為：原告得否依據租賃及不當得
    利之法律關係，請求被告給付系爭租金150 萬元及其遲延利
    息？茲析述如下：
(一)、按債務之履行應由債務人向債權人為之，其向第三人為清償
    ，經該第三人受領者，除合於民法第310 條第1 、2 款所定
    情形外，僅於債權人因而受利益之限度內，有清償之效力（
    例如第三人因受領清償，而免除債權人對該第三人所負之債
    務者，僅在免除之限度內，有清償之效力），觀之同條第3
    款之規定自明（最高法院81年度台上字第2298號裁判意旨參
    照）。又民法第310 條第3 款之規定，係因倘債權人因第三
    人之受領清償而受利益，則其債權之目的已達到，在此限度
    內發生清償效力，可使法律關係臻於簡明，第三人既毋須返
    還其受領之給付予債務人，債務人亦毋庸再對債權人負清償
    義務。經查，被告業於97年6月1日交付發票日依序為97年8
    月15日、97年9月15日、97年10月15日、97年11月15日，面
    額均為30萬元，金額共計120萬元之支票4紙交予訴外人鈞維
    公司，上開支票原為清償被告應給付原告自97年8月1日起至
    97年11月30日止之租金及權利金合計120萬元，然被告將上
    開支票給付予第三人鈞維公司，既係清償原告積欠鈞維公司
    之債務，於原告因而受有清償之利益限度內，自已發生清償
    之效力，此一事實，業經本院98年度訴字第644 號民事判決
    理由認定屬實。據此，上開債務業經被告向第三人鈞維公司
    清償而生清償效力，原告主張被告仍應再次向其清償自97年
    8月1日起至97年11月30日止之租金及權利金合計120萬元債
    務云云，顯於法不合，即應駁回。
(二)、原告雖主張其僅同意被告可將原告每季一次應分得之工廠經
    營之利潤全部支付予鈞維公司，以償還原告積欠鈞維公司4,
    000萬元之債務至清償完竣，但原告並未同意被告得以上開
    權利金或租金抵償原告積欠鈞維公司之債務。惟查，依系爭
    協議書第5條之約定，原告因積欠鈞維公司4,000萬元之債務
    ，原告固同意被告可將經營工廠應分配給原告之利潤支付鈞
    維公司，用以清償上開4,000萬元之債務至清償完竣，然該
    協議內容並未限制或禁止被告以租金或權利金給付鈞維公司
    後，於原告因而受有清償之利益限度內，發生清償上述債務
    之效力。從而，原告主張被告上述向鈞維公司清償之行為，
    有違背誠信原則或違反上開協議書之約定而無效云云，即屬
    無據，無可採信。
(三)、再查，原告於97年10月27日以存證信函通知被告將97年7 月
    15日起之系爭租金債權讓與訴外人盧建鈺，被告並於97年11
    月5 日收受該信函，此一事實為兩造所不爭執，則原告於97
    年11月5 日起，就上開債權已脫離債權人地位，而非被告之
    債權人。是原告請求被告應給付97年12月之租金30萬元部分
    ，自屬無據，不應准許。
(四)、次按無法律上之原因而受利益，致他人受損害者，應返還其
    利益，民法第179 條前段定有明文。經查，被告將系爭120
    萬元租金給付予訴外人鈞維公司，係清償原告積欠鈞維公司
    之債務，原告因而受有清償之利益限度內發生清償之效力；
    及原告自97年11月5 日起就系爭租金已非被告之債權人，已
    如前述，則原告即無受有損害，其於不當得利之要件顯有欠
    缺，自不得對被告主張不當得利。
五、綜上所述，原告依據租賃及不當得利等法律關係，請求被告
    給付150 萬元，及自98年1 月1 日起至清償日止，按年息百
    分之5 計算之利息，為無理由，應予駁回。原告之訴既經駁
    回，其假執行之聲請即失所附麗，應併予駁回。
六、本件事證已臻明確，兩造其餘主張陳述及所提之證據暨攻擊
    防禦方法，經本院審酌後，認為與本案判斷結果無影響，爰
    不予一一論述，附此敘明。
七、據上論結，原告之訴為無理由，依民事訴訟法第78條，判決
    如主文。
中    華    民    國    100   年   5      月    31    日
                  民事第三庭    法  官  邱育佩
以上正本係照原本作成
如對本判決上訴，須於判決送達後20日內向本院提出上訴狀
中    華    民    國    100   年    5     月    31    日
                                書記官  彭麗紅